臺灣高等法院刑事裁定　　　　　　　　　　　　　　　九十一年度抗字第五四八號
　　抗　告　人
　　即 自訴 人　乙○○　男四.
　　被　　　告　甲○○　男六十.
右抗告人因自訴被告妨害自由案件，不服台灣台北地方法院九十年自字第七三五號裁
定，提起抗告，本院裁定如左：
    主  文
原裁定撤銷，發回台灣台北地方法院。
    理  由
一、抗告意旨略以：
（一）原審判決採用中國信託商業股份有限公司（下稱中國信託公司）股東會會議規
      則第十條：「出席股東發言前，需先填具發言條載明發言意旨，股東戶號（或
      出席碼）及戶名，由主席定其發言順序」，以為被告可行使指揮權，拒絕被告
      發言。惟，查該條文顯然僅係「訓示規定」，僅係對於股東行為一種期望而已
      ，抗告人就算未遞發言條，所違反者僅係法律位階低「公司內部會議規則」，
      被告怎能以強暴脅迫之方式對待股東發言。且該條文中所謂「載明發言意旨」
      並未有其內容規範。事實上，依原審所認定之事實，抗告人確實有遞發言條，
      則被告是否得以渠個人主觀意識之認定，即認抗告人發言條不合格式，甚至以
      個人主觀之認定，即得作為可以對抗告人施加暴力之合法依據，況且當日被告
      亦未依股東發言條之內容定發言順序，顯見被告並未以會議規則行使指揮權，
      實係被告基於個人好惡而指揮過當，嗣後才於原審時以會議規則作為辯護。被
      告於指揮糾察員對抗告人施行暴力時，既無上開會議規則之認識，其提出上開
      規則第十條以為辯護，實無太大意義。
（二）又，股東在股東會上發言可以說是最基本之股東人權，主席也僅是股東之一而
      已，股本人權之法益本應更受保護，實不容輕易被剝奪。事實上，當日會議發
      言者有幾十人，未遞發言條者，亦未見被禁止發言，因此，原審以被告基於會
      議規則第十條可行使指揮權禁止被告發言之前提即有問題。再者，抗告人申告
      被告之犯罪行為，不是被告之行使會指揮之拒絕發言行為，而係抗告人遭數人
      掐住脖子，被強力拖離會場之不法行為，抗告人根本不是遭勸離，此從當日現
    場錄影帶中可以發現，抗告人即使有違規定，亦不構成被告得對抗告人施加暴
      力之合法依據。
（三）原審又以被告並未對該等糾察員有何指示或暗示，難認被告與糾察員有何犯意
      聯絡，惟查，依原審勘驗錄影帶結果，抗告人是遭掛有黃色臂章之現場人員數
      人勒住脖子後，強行架走，該等人員顯為被告擔任負責人之中國信託商銀股份
      有限公司之受僱人員，被告既為中信銀公司董事長，又為當日股東會之主席，
      依經驗法則，被告當然為現場最高指揮權利之人，該等糾察員必係聽從被告命
      令執行行為，實可確認。抗告人在股東會場上行使股東發言權，卻在眾目睽睽
      之下遭多人以暴力相挾，並拖離現場，糾察員如非經主席同意，豈敢有如此作
      為，而且被告於抗告人被架離現場後即刻進行下一個程序，很明顯的，在被告
      主觀認識上，將被告架離會場以繼續以下之程序，反而是被告希望發生之事實
      。原審事實既認定被告有會場指揮權，對抗告人係在指揮現場會議秩序，卻對
      於會場糾察員之行為，認非被告指使，顯然自我矛盾，原審所稱被告並未對糾
      察員有何暗示或指示，實在太過昧於經驗法則。
（四）依錄影帶勘驗結果，抗告人確係遭繫有黃色臂章之糾察員勒住脖子架走，依據
      經驗法則，應可知該等糾察員當係受現場會議主席即被告之指示，否則就是該
      等糾察員自作主張，惡僕凌架主人之上，而該等糾察員之身分，僅被告有可能
      得知，糾察員對抗告人之行為究意係受被告指示，或係自行主張，對於犯罪之
      有無，當屬應待調查之事項。因此，抗告人要求之證據，是糾察員之「證人證
      據方法」，只不過抗告人不知該等身分，僅被告可能得知，因此向原審提供可
      向被告詢問該等糾察員身分之方式而已，被告如屬不願提供，只不過發生「另
      以其它方法查出該等糾察員之身分，俾能傳訊作證」而已，與被告是否應負自
      證無罪義務根本無關。抗告人所聲請調查之證據在客觀上與本案件之構成要件
      有關，法院有義務加以調查，縱使抗告人不知該等應作為證人之糾察員身分，
      但抗告人確已提供信而有徵之證人存在，顯非憑空捏造，原審疏於調查證據，
      復以被告不負自證無罪義務之理由，裁定駁回抗告人之自訴，顯有錯誤。
二、原審裁定意旨以：經原審勘驗九十年六月二十九日上午所召開之中信銀九十年度
    股東常會現場錄影帶，自訴人分別於「報告事項一」後上台發言二次，「報告事
    項二」後上台發言一次，而於「報告事項三」後欲上如第四次發言時，主席裁示
    自訴人已上台發言三次，有九十一年五月六日勘驗筆錄附卷，自訴人自陳僅於第
    一次上台發言前，遞有載明「各議案有意見」共六個字之發言條，則自訴人並未
    依股東會議規則第十條之規定於發言前，遞交發言條載明發言要旨，而僅概括之
    記載「有意見」，故被告本可行使主席指揮拒絕其發言，被告於自訴人第四次上
    台時，拒絕自訴人發言，尚難認有何違誤。自訴人雖於第四次上台發言時，由不
    詳男子及三位掛黃色臂章之糾察員拉出股東會場，然被告僅表示「你已經發言三
    次了」，被告並未對該糾察員等有何指示或暗示，有前揭勘驗筆錄可稽，尚難認
    定被告與糾察員間有何犯意之聯絡，而有妨害自由之犯行，且自訴人復未舉證被
    告有何妨害自由之故意，又自訴人要求被吽呈報當時之糾察員名單，聲請法院傳
    喚之，以證明糾察員是否為被告所指使，依「無罪推定原則」，被告並無自證無
    罪之義務，自訴人此部分調查證據之聲請，自無從准許等語。固非無見，惟查：
三、本件被告甲○○係為中國信託公司董事長，復係該公司於九十年六月二十九日之
    股東常會主席，此有中國信託公司九十年普通股暨特別股東常會議事錄影本一紙
    及當日開會錄影帶一捲附於原審卷內可稽。按以股東常會被告擔任該股東會主席
    ，對於股東會會議進行程序及秩序之維護，當屬主席之職權，此亦有該公司股東
    會議事規則一紙在原審卷可憑。而自訴人乙○○當日係以公司股東身分出席該股
    東會，依原審勘驗九十年六月二十九日上午所召開之中信銀九十年度股東常會現
    場錄影帶，自訴人分別於「報告事項一」後上台發言二次、「報告事項二」後上
    台發言一次，而於「報告事項三」後欲上台第四次發言時，被告即當場裁示自訴
    人已上台發言三次，隨即由不詳姓名男子及三位掛黃色臂章之糾察員拉出股東會
    場，有該勘驗筆錄一份在原審可參，而據證人黃雪芬於原審九十一年三月七日庭
    訊時之證述：「剛開始開會的時候，自訴人乙○○有發言，後來我有看到自訴人
    乙○○被三或四個抬出去」、「（自訴人乙○○被抬出去前的時候，有無與主席
    發生什麼事？）我不是很清楚，我只是看到自訴人乙○○被抬出去，而當時現場
    很多股東都驚訝。」、「（自訴人乙○○被抬出去的時候有無何表示？）自訴人
    乙○○當時有喊為何會這樣，但是沒有人理會，主席就說繼續下一個議案、、、
  。」，依據前開錄影帶及證人證詞所示，被告當時係遭保全人員三、四名抬（架
    ）離現場，其現場秩序之維持，是否已生過當，對於自訴人身體自由實難認無受
    到他人剝奪之嫌。
四、又按以共同正犯犯意之聯絡，並不限於事前已有協議，即僅於行為當時有明示或
    默示之共同犯意聯絡亦屬之，又以自己共同犯罪之意思，事前同謀而由其中一部
    分人實施犯罪之行為者，均為共同正犯，此最高法院七十四年台上字第四一０一
    號判決及司法院大法官會議解釋釋字第一０九號解釋等可資參照，被告甲○○除
    屬中國信託公司之董事長外，並擔任該次股東會主席，對於該股東會議事之進行
    及秩序之維護均屬其指揮進行，其現場所雇請之保全人員，對於現場秩序之維護
    ，當係受主席之指揮，被告禁止自訴人發言後，現場之保全人員隨即往前將自訴
    人抬離現場，對於股東發言之制止，保全人員如未事前經過主席之授權或當場之
    授意，保全人員應無主動上前處理之情，況依中國信託公司股東會議規則第十九
    條規定「主席得指揮糾察員（或保全人員）協助維持會場序、、、」，足見會議
    場合，保全人員係受主席指揮調度，則對於保全人員之行為，被告是否須負共同
    正犯之責，並非無研求之餘地。
五、原審對於被告是否應負共同正犯之責，僅以被告當場並未對該糾察員有何指示或
    暗示，未察於被告之身份及職權，遽認被告與糾察員間難認有何妨害自由之故意
    ，實屬速斷。對於自訴人調查證據請求法院傳訊當時之糾察員，並以要被告呈報
    糾察員名單為調查方法，惟原審卻以被告無自證無罪之義務，不予調查，其調查
    證據方法之認定亦有未洽，抗告意旨指摘於此尚有理由，原裁定既有上開可議之
    處，自應由本院撤銷，發回原審另行審理。
六、據上論斷，依刑事訴訟法第四百十三條，裁定如主文。
中      華      民      國    九十一    年      十一    月    二十九    日
                            臺灣高等法院刑事第十六庭
                                審判長法  官  許  增  男
                                      法  官  黃  鴻  昌
                                      法  官  周  煙  平
右正本證明與原本無異。
不得抗告。
                                      書記官  蕭  麗  珍
中      華      民      國    九十一    年      十二    月      四      日
